最高法院刑事判決　　　　　　　　　　　　　　八十八年度台上字第五六四七號
　　上　訴　人　丁○○
　　　　　　　　乙○○
　　　　　　　　甲○○
　　右三人共同
　　選任辯護人　羅豐胤律師
　　　　　　　　黃幼蘭律師
　　上　訴　人　丙○○
　　　　　　　　戊○○
右上訴人等因殺人等罪案件，不服台灣高等法院台中分院中華民國八十八年七月十四
日第二審判決（八十八年度上重訴字第八號，起訴案號：台灣苗栗地方法院檢察署八
十六年度偵字第一一九四號），提起上訴，本院判決如左：
    主  文
上訴駁回。
    理  由
本件原判決認定：
一緣涂永文曾於民國（下同）八十四年十二月間，向丁○○之兄劉育明借款新台幣（
下同）四十萬元，屆期涂永文未能依約返還上開款項，屢經多方催討無效。丁○○知
悉上情並欲幫其兄向涂永文索討上開債務，乃先於八十六年一月二十五日二十二時四
十分許，邀同乙○○及甲○○二人，三人共同基於妨害涂永文自由之犯意，同乘由甲
○○駕駛之自用小客車（按車上另載有不知情之案外人劉娟），前往涂永文位在苗栗
市嘉盛里三七鄰富貴五八號之住處，先由丁○○以討債為由進入被害人涂永文家中，
並將被害人涂永文強拉出屋外，涂永文見狀不願上車而反抗，但仍由被告丁○○、乙
○○二人，動手強拉其進入該自用小客車內，隨即由甲○○駕車駛離上址，丁○○、
乙○○、甲○○三人因而共同剝奪涂永文之行動自由，而因乙○○及甲○○有事須先
行離去，乃將車開至苗栗縣公館鄉鶴岡口附近，由丁○○將涂永文帶下車（以上部分
，稱為第一部分）。
二丁○○為接續剝奪涂永文之自由，另以不詳方式事先聯絡丙○○、戊○○二人，由
其二人另駕自小客車在上開苗栗縣公館鄉鶴岡口附近等候接應，丁○○、丙○○、戊
○○三人即基於共同妨害涂永文自由之犯意，而由丙○○另駕駛自小客車內載戊○○
在該處接駁，涂永文續為丁○○帶上該自小客車後座，丁○○、丙○○、戊○○三人
，因而共同剝奪涂永文之行動自由，其等旋即將車開往涂永文小舅子劉富東所經營之
檳榔攤，尋求涂永文債務清償之方法，惟因未遇見劉富東，丁○○因涂永文迄就債務
問題無法交待，竟憤而萌生殺意，乃在車上對涂永文怒稱：「錢不要你還了，要你的
命。」等語，在場之丙○○及戊○○二人見狀，亦與丁○○基於共同殺害涂永文之犯
意，繼由丙○○開車同至丁○○家中，由丁○○以塑膠袋自家中割草機裝入汽油，並
另取得準備捆綁涂永文所用之繩索後，隨即上車繼由丙○○將車開至苗栗縣公館鄉北
河村石毛坪墓園後山產業道路，下車後由丁○○及戊○○二人動手，將涂永文捆綁在
該處樹幹上，並由丁○○以上開汽油潑灑在涂永文全身，丙○○與戊○○則在旁守候
，丁○○隨即以打火機點火引燃汽油，涂永文全身猛烈燃燒時，丁○○身上亦為火燒
及，丙○○、戊○○二人見狀遂上前滅火，惟其等並未積極救護涂永文，嗣丁○○、
丙○○、戊○○三人並逕自開車離去，嗣其三人又覺不妥，再返回現場欲探究竟時，
涂永文已因火燒痛苦不堪而掙脫繩索，並逃至產業道路邊溝陰暗處躲藏，繼潛至附近
民宅打電話求救，並由其妻劉桂香將其送至省立苗栗醫院急救，惟終因燒傷嚴重旋即
轉至林口長庚醫院診療。嗣於八十六年二月十日十六時許，終因全身嚴重灼傷（約百
分之五十）及吸入性灼傷，而燒傷嚴重不治死亡（以上部分，稱為第二部分）等情，
係以上開第一部分事實，業據被害人涂永文於死亡前，先後在警訊中指述甚詳（相驗
卷第十二、十四、十五頁），核與其妻劉桂香所供涂永文係遭人從家中強行帶走之情
節大致相符（相驗卷第八、十、四十三頁），質之上訴人丁○○、乙○○、甲○○亦
不否認彼等三人確曾同車前往被害人住處接被害人上車，載往苗栗縣公鄉鶴岡口附
近其事，為其所憑之證據及認定之理由，並以被害人在警訊中所稱：「（我）於八十
六年一月二十五日晚上，由（我）家被人帶走，……只是說要和我談，沒有用任何手
段」一詞，應指除違背自己意願被強行帶走外，上訴人等別無用其他（如持兇器或毆
打）手段，將其帶離家中之意，要與其本人另供「他們三人其中由甲○○駕車，丁○
○與乙○○二人用手拉我上車」等情節，並無顯然矛盾之處，上訴人丁○○、乙○○
、甲○○三人否認妨害涂永文行動自由，又另供係由乙○○開車云云，不足採信，在
理由中詳予指駁。第二部分事實，亦據被害人涂永文在警訊中指陳綦詳（相驗卷第十
二頁至第十五頁），核與台灣新竹地方法院檢察署驗斷書所顯示被害人全身上下，均
有被汽油燒傷而致死之情節相符，質之上訴人丁○○復不否認夥同上訴人丙○○、戊
○○同車載送被害人，並汽油潑灑到被害人身上，再不慎引燃汽油，終致被害人死亡
其事，為其所憑之證據及認定之理由，而以被害人正值壯年、身體健壯，在丁○○已
揚言要取其生命，且準備汽油等物對其採取殺害行動之際，衡情必極力反抗，殊無自
願任人捆綁樹上潑灑汽油燒害之理，足徵被害人所指當係丁○○、戊○○二人合力將
其捆綁樹上之詞，較合實情。又審酌現場照片在在顯示：樹根部有燃燒痕跡，樹皮亦
多繞繩拉扯磨損之新痕，被害人夾克外套燒焦情形嚴重（相驗卷第八十三頁至第八十
八頁）以觀，上訴人丁○○等矢口否認捆綁被害人於樹上，辯稱：彼等曾立即上前滅
火云云，顯非足取，亦無再勘驗現場之必要。再以丁○○既對被害人怒稱：「錢不要
你還了，要你的命」等語，丁○○已萌生殺死被害人之犯意，乃丙○○、戊○○二人
知情竟又押同被害人前往劉家，由丁○○取得汽油、繩索等殺人工具，再由戊○○參
與捆綁被害人於樹上，丙○○、戊○○兩人並於丁○○在被害人身上潑灑汽油時在旁
守候，足見丁○○、丙○○、戊○○三人就第二部分犯行，確互有犯意之聯絡及行為
之分擔。至證人劉富東僅陳稱：被害人借錢之情節，證人彭達忠無非證述：上訴人等
決意殺害被害人之前，被害人行動自由未受限制等情，均尚不足為上訴人等有利之證
明，於理由內依調查所得心證，詳予指駁及說明。核上訴人丁○○、乙○○、甲○○
如事實欄第一部分，係犯刑法第三百零二條第一項剝奪他人行動自由之罪，三人互有
犯意之聯絡及行為之分擔，均為共同正犯。丁○○為第一、二部分剝奪他人行動自由
犯行，其間並無間斷，只應論以一剝奪他人行動自由罪。再核丁○○、丙○○、戊○
○三人如事實欄第二部分所為，係犯刑法第三百零二條第一項剝奪他人行動自由罪及
同法第二百七十一條之殺人罪，該三人就此部分犯行，互有犯意之聯絡及行為之分擔
，均為共同正犯。所犯妨害自由與殺人兩罪，具有方法與結果之牽連關係，應從一重
之殺人罪論擬。因而撤銷第一審關於上訴人等部分不當之判決，適用上開條文及刑法
第二十八條、第五十五條、第三十七條第一項、罰金罰鍰提高標準條例第一條前段，
並審酌各別犯罪情狀，改判論處乙○○、甲○○共同以強押之非法方法，剝奪人之行
動自由，各處有期徒刑十月，論處丁○○、戊○○、丙○○共同殺人之罪，丁○○處
無期徒刑，褫奪公權終身，戊○○處有期徒刑十二年，丙○○處有期徒刑十年，經核
於法尚無違誤。按採證認事，乃事實審法院之職權，本件原判決就如何綜合調查所得
之證據，認定上訴人等有前揭犯行，已在理由中闡述其取捨證據之心證理由，核與證
據法則，並無違背。上訴意旨，徒憑空言，否認有妨害自由及殺人之故意，並對證人
劉富東、彭達忠、劉桂香證詞及履勘現場之取捨，暨用以殺害被害人之繩索取自何處
、何人用繩索捆綁被害人、上訴人等曾否加以救助被害人、救助之時點為何、被害人
所穿外套之材質等細節，就原審採證認事之職權行使及已予指駁說明之事項，任加指
摘，尚難認為有理由，均應予駁回。
據上論結，應依刑事訴訟法第三百九十六條第一項，判決如主文。
中      華      民      國    八十八    年      十      月      七      日
                              最高法院刑事第二庭
                                  審判長法官  莊  來  成
                                        法官  呂  潮  澤
                                        法官  謝  俊  雄
                                        法官  白  文  漳
                                        法官  蘇  振  堂
      右正本證明與原本無異
                                              書  記  官
中      華      民      國    八十八    年      十      月     十一     日
